ACORDAO-COMPLETO-2457293

ACÓRDÃO 7605/2021 ATA 14/2021 - PRIMEIRA CÂMARA

VISTOS, relatados e discutidos estes autos de Tomada de Contas Especial instaurada pelo Fundo Nacional de Assistência Social - FNAS, em desfavor do Sr. José Carneiro Rios e do Sr. Hidelfonso Vitório dos Santos, ex-Prefeitos de Pé de Serra/BA (gestões 2005/2008 e 2009/2012-2013/2016, respectivamente) , em face da omissão do dever de prestar contas dos recursos destinados ao cofinanciamento dos Serviços de Proteção Social Básica (PSB) e Proteção Social Especial (PSE) , ambos integrantes do Sistema Único de Assistência Social/SUAS, durante o exercício de 2008,
ACORDAM os Ministros do Tribunal de Contas da União, reunidos em sessão da Primeira Câmara, ante as razões expostas pelo Relator, em:
9.1 excluir do rol de responsáveis o Sr. Hidelfonso Vitório dos Santos (CPF XXX.710.815-XX) , ex-Prefeito de Pé de Serra/BA, gestões 2009-2012 e 2013-2016;
9.2 considerar revel o responsável José Carneiro Rios (CPF XXX.178.705-XX) , ex-Prefeito, gestão 2005-2008, para todos os efeitos, dando-se prosseguimento ao processo, com fulcro no art. 12, § 3º, da Lei n. 8.443/92;
9.3 julgar irregulares as contas do José Carneiro Rios (CPF XXX.178.705-XX) , ex-Prefeito, gestão 2005-2008, nos termos dos arts. 1º, inciso I, 16, inciso III, alíneas "b" e "c", da Lei 8.443/1992, c/c os arts. 19, parágrafo único, e 23, inciso III, da mesma Lei, e com arts. 1º, inciso I, 209, incisos II e III,  210, § 3º, e 214, inciso III, do Regimento Interno/TCU, condenando-o ao pagamento das importâncias a seguir especificadas, atualizadas monetariamente e acrescidas dos juros de mora, calculadas a partir das datas discriminadas até a data do efetiva quitação do débito, fixando-lhe o prazo de quinze dias, para que comprove, perante o Tribunal, o recolhimento das referidas quantias aos cofres do Fundo Nacional de Assistência Social, nos termos do art. 23, inciso III, alínea "a", da citada Lei:
	VALOR ORIGINAL (R$) 
	DATA DA OCORRÊNCIA

	458,33
	22/02/2008

	458,33
	17/03/2008

	458,33
	14/04/2008

	458,33
	09/05/2008

	458,33
	09/06/2008

	458,33
	03/07/2008

	458,33
	11/08/2008

	458,33
	10/09/2008

	458,33
	15/10/2008

	458,33
	03/12/2008

	458,33
	10/12/2008

	4.500,00
	19/02/2008

	4.500,00
	14/03/2008

	4.500,00
	08/04/2008

	4.500,00
	12/05/2008

	4.500,00
	06/06/2008

	4.500,00
	01/07/2008

	4.500,00
	12/08/2008

	4.500,00
	04/09/2008

	4.500,00
	17/10/2008

	4.500,00
	07/11/2008

	4.500,00
	19/12/2008

	1.625,00
	20/02/2008

	1.625,00
	18/03/2008

	1.625,00
	14/04/2008

	1.625,00
	19/05/2008

	1.625,00
	11/06/2008

	1.625,00
	03/07/2008

	1.625,00
	14/08/2008

	1.625,00
	09/09/2008

	1.625,00
	10/10/2008

	1.625,00
	07/11/2008

	1.625,00
	10/12/2008

	8.780,00
	21/02/2008

	8.780,00
	20/03/2008

	8.560,00
	18/04/2008

	8.480,00
	15/05/2008

	10.020,00
	11/06/2008

	12.320,00
	01/07/2008

	12.800,00
	15/08/2008

	12.840,00
	10/09/2008

	12.600,00
	13/10/2008

	12.160,00
	12/11/2008

	16.000,00
	22/12/2008

9.4 aplicar a José Carneiro Rios (CPF XXX.178.705-XX) a multa prevista no art. 57 da Lei 8.443/92, c/c o art. 267, do RI/TCU, no valor de R$ 55.000,00 (cinquenta e cinco mil reais) , fixando-lhe o prazo de quinze dias, a contar da notificação, para que comprove, perante o Tribunal (art. 214, III, "a", do Regimento Interno do TCU) , o recolhimento da dívida aos cofres do Tesouro Nacional, atualizada monetariamente desde a data deste acórdão até a do efetivo recolhimento, se pagas após o vencimento, na forma da legislação em vigor;
9.5 autorizar, desde logo, a cobrança judicial das dívidas, caso não atendidas as notificações, na forma do disposto no art. 28, inciso II, da Lei 8.443/1992;
9.6 encaminhar cópia deste acórdão à Procuradoria da República no Estado da Bahia, nos termos do § 3º do art. 16 da Lei 8.443/1992, c/c o § 7º do art. 209 do Regimento Interno do TCU, para adoção das medidas que entender cabíveis; e
9.7 dar ciência desta deliberação ao Ministério da Cidadania, ao Município de Pé de Serra/BA, ao Sr. José Carneiro Rios e à Sra. Joana Angélica Souza dos Santos, filha do Sr. Hidelfonso Vitório dos Santos.

Tomada de Contas Especial instaurada pelo Fundação Nacional de Assistência Social, em razão da omissão no dever de prestar contas, referente ao Programa de Proteção Social Básica - PSB e Programa de Proteção Social Especial - PSE, celebrado com a Prefeitura Municipal de Pé de Serra/BA, (Gestão: 2009/2012).

Primeira Câmara

Prefeitura Municipal de Pé de Serra - BA.

3. Interessados/Responsáveis:
3.1. Interessado: Ministério do Desenvolvimento Social (extinta) (05.526.783/0001-65).
3.2. Responsáveis: Hildefonso Vitório dos Santos (XXX.710.815-XX - Falecido); José Carneiro Rios (XXX.178.705-XX).

13.1. Ministros presentes: Walton Alencar Rodrigues (Presidente), Benjamin Zymler, Vital do Rêgo e Jorge Oliveira.
13.2. Ministros-Substitutos presentes: Augusto Sherman Cavalcanti (Relator) e Weder de Oliveira.

JOSE CARNEIRO RIOS

AUGUSTO SHERMAN

Adoto, como relatório, excerto da instrução vazada à peça 39 destes autos, anuída pelo corpo diretivo da SecexTCE (peças 40 e 41) :
"INTRODUÇÃO
Trata-se de Tomada de Contas Especial instaurada pelo Fundo Nacional de Assistência Social - FNAS, em desfavor do Sr. José Carneiro Rios  (CPF XXX.178.705-XX) e do Sr. Hidelfonso Vitório dos Santos (CPF XXX.710.815-XX) , ex-Prefeitos de Pé de Serra/BA (gestões 2005/2008, 2009/2012 e 2013/2016, respectivamente) , em face da omissão do dever de prestar contas dos recursos destinados ao cofinanciamento dos Serviços de Proteção Social Básica (PSB) e Proteção Social Especial (PSE) , ambos integrantes do Sistema Único de Assistência Social/SUAS, durante o exercício de 2008, pelo total repassado de R$ 195.756,63, de conformidade com as Notas Técnicas 1286/2015 e 6590/2015-CPCRFF/CGPC/DEFNAS, datadas de 13/6/2015 e 18/11/2015 (peça 1, p. 26-27 e 3-5) , bem como do Relatório do Tomador de Contas Especial 104/2016, de 16/5/2016 (peça 1, p. 97102) .
HISTÓRICO
Os recursos do FNAS destinados ao município de Pé de Serra/BA, no exercício de 2008, estimados em R$ 450.759,96, foram repassados no montante de R$ 195.756,63, conforme Demonstrativo de Repasses SUASWEB (peça 1, p. 10-17) , dos quais R$ 5.041,63 relativos ao Piso Básico Variável - PBV, R$ 49.500,00 ao Piso Básico Fixo - PBF, R$ 17.875,00 à Proteção Social Básica Bolsa Agente Jovem - PSB BAJ, R$ 107.340,00 ao Piso de Erradicação do Trabalho Infantil Serviços Socioeducativos - PETI SSE, e R$ 16.000,00 ao Piso Variável da Média Complexidade  PVMC, na forma a seguir indicadas (peça 1, p. 16-17) :
	PBV (Piso Básico Variável) 
	PBF (Piso Básico Fixo) 

	Valor-R$
	Data
	Valor-R$
	Data

	458,33
	22/02/2008
	4.500,00
	19/02/2008

	458,33
	17/03/2008
	4.500,00
	14/03/2008

	458,33
	14/04/2008
	4.500,00
	08/04/2008

	458,33
	09/05/2008
	4.500,00
	12/05/2008

	458,33
	09/06/2008
	4.500,00
	06/06/2008

	458,33
	03/07/2008
	4.500,00
	01/07/2008

	458,33
	11/08/2008
	4.500,00
	12/08/2008

	458,33
	10/09/2008
	4.500,00
	04/09/2008

	458,33
	15/10/2008
	4.500,00
	17/10/2008

	458,33
	03/12/2008
	4.500,00
	07/11/2008

	458,33
	10/12/2008
	4.500,00
	19/12/2008

	******
	*********
	*******
	********

	5.041,63
	Total (1) 
	49.500,00
	Total (2) 

	PSB (Bolsa Agente Jovem) 
	PETI SSE (Serviço Socioeducativo) 

	1.625,00
	20/02/2008
	8.780,00
	21/02/2008

	1.625,00
	18/03/2008
	8.780,00
	20/03/2008

	1.625,00
	14/04/2008
	8.560,00
	18/04/2008

	1.625,00
	19/05/2008
	8.480,00
	15/05/2008

	1.625,00
	11/06/2008
	10.020,00
	11/06/2008

	1.625,00
	03/07/2008
	12.320,00
	01/07/2008

	1.625,00
	14/08/2008
	12.800,00
	15/08/2008

	1.625,00
	09/09/2008
	12.840,00
	10/09/2008

	1.625,00
	10/10/2008
	12.600,00
	13/10/2008

	1.625,00
	07/11/2008
	12.160,00
	12/11/2008

	1.625,00
	10/12/2008
	********
	*********

	*******
	********
	********
	*********

	17.875,00
	Total (3) 
	107.340,00
	Total (4) 

	PVMC (Piso Variável de Média Complexidade) 

	Valor-R$
	Data

	16.000,00
	22/12/2008

	16.000,00
	Total (5) 

Em 11/12/2015, com fundamento na IN/TCU 71/2012, alterada pela IN/TCU 76/2016 e DN/TCU 155/2016, a Secretária Nacional de Assistência Social autorizou a instauração da tomada de contas especial (peça 1, p. 8) . 
O fundamento para a instauração da Tomada de Contas Especial, conforme consignado no Relatório de Tomada de Contas Especial, foi a constatação da seguinte irregularidade:
Omissão no Dever de Prestar Contas, dos recursos repassados à Prefeitura Municipal de Pé de Serra/BA, nos termos do processo n° 71001.030087/2009-24, com fundamento legal previsto no artigo 11°, da Portaria n° 96, de 26 de março de 2009, bem como fundamento análogo ao Inciso I do artigo 82 da Portaria Interministerial N° 507, de 24 de novembro de 2011.  
Os responsáveis arrolados na fase interna foram devidamente comunicados e, diante da ausência de justificativas suficientes para elidir a irregularidade e da não devolução dos recursos, instaurou-se a tomada de contas especial.
No relatório (peça 1, p. 97-102) , o tomador de contas concluiu que o prejuízo importaria no valor original de R$ 195.756,63, imputando-se a responsabilidade a José Carneiro Rios (CPF XXX.178.705-XX) , gestão 2005/2008, e Hidelfonso Vitório dos Santos (CPF XXX.710.815-XX) , gestões 2009-2012 e 2013-2016, ex-Prefeitos de Pé de Serra/BA, na condição de gestor dos recursos e responsável pela prestação de contas, respectivamente.
Em 24/6/2016, a Controladoria-Geral da União emitiu o relatório de auditoria (peça 1, p. 118-120) , em concordância com o relatório do tomador de contas. O certificado de auditoria e o parecer do dirigente do órgão de controle interno concluíram pela irregularidade das presentes contas (peça 1, p. 121-122) .
Em 12/8/2016, o ministro responsável pela área atestou haver tomado conhecimento das conclusões contidas no relatório e certificado de auditoria, bem como do parecer conclusivo do dirigente do órgão de controle interno, manifestando-se pela irregularidade das contas, e determinou o encaminhamento do processo ao Tribunal de Contas da União (peça 1, p. 129) .
Na instrução inicial (peça 5) , analisando-se os documentos nos autos, concluiu-se pela necessidade de realização de citação do Sr. José Carneiro Rios (CPF XXX.178.705-XX) , ex-Prefeito de Pé de Serra/BA (gestão 2005/2008) , solidariamente com o Sr. Hidelfonso Vitório dos Santos (CPF XXX.710.815-XX) , ex-Prefeito municipal (gestão 2019/2012 e 2013/2016) , nos seguintes termos:
	Ocorrência: Omissão do dever de prestar contas dos recursos recebidos do FNAS, durante o exercício de 2008, relativos ao cofinanciamento dos Serviços de Proteção Social Básica (PSB) e Proteção Social Especial (PSE) .
	Débito: 
	VALOR ORIGINAL (R$) 
	DATA DA OCORRÊNCIA

	458,33
	22/02/2008

	458,33
	17/03/2008

	458,33
	14/04/2008

	458,33
	09/05/2008

	458,33
	09/06/2008

	458,33
	03/07/2008

	458,33
	11/08/2008

	458,33
	10/09/2008

	458,33
	15/10/2008

	458,33
	03/12/2008

	458,33
	10/12/2008

	4.500,00
	19/02/2008

	4.500,00
	14/03/2008

	4.500,00
	08/04/2008

	4.500,00
	12/05/2008

	4.500,00
	06/06/2008

	4.500,00
	01/07/2008

	4.500,00
	12/08/2008

	4.500,00
	04/09/2008

	4.500,00
	17/10/2008

	4.500,00
	07/11/2008

	4.500,00
	19/12/2008

	1.625,00
	20/02/2008

	1.625,00
	18/03/2008

	1.625,00
	14/04/2008

	1.625,00
	19/05/2008

	1.625,00
	11/06/2008

	1.625,00
	03/07/2008

	1.625,00
	14/08/2008

	1.625,00
	09/09/2008

	1.625,00
	10/10/2008

	1.625,00
	07/11/2008

	1.625,00
	10/12/2008

	8.780,00
	21/02/2008

	8.780,00
	20/03/2008

	8.560,00
	18/04/2008

	8.480,00
	15/05/2008

	10.020,00
	11/06/2008

	12.320,00
	01/07/2008

	12.800,00
	15/08/2008

	12.840,00
	10/09/2008

	12.600,00
	13/10/2008

	12.160,00
	12/11/2008

	16.000,00
	22/12/2008

Em cumprimento ao Pronunciamento da Unidade Técnica (peça 7) , foi promovida a citação na forma abaixo:
Hidelfonso Vitório dos Santos: Ofício 3560/2016-TCU/SECEX-BA, de 9/12/2016 (peça 8) , encaminhado para o endereço encontrado na base de dados da Receita Federal do Brasil (peça 3) , devolvido após três tentativas de entrega, com motivo 'ausente', conforme AR de peça 11; Ofício 0061/2017-TCU/SECEX-BA, de 11/1/2017 (peça 13) , encaminhado para o mesmo endereço, retornou pelo mesmo motivo, conforme AR de peça 14; e Ofício 0511/2017-TCU/SECEX-BA, de 17/2/2017 (peça 16) , enviado para o mesmo endereço, recebido em 21/3/2017, nome do recebedor ilegível, conforme AR de peça 17.
José Carneiro Rios: Ofício 3559/2016-TCU/SECEX-BA, de 9/12/2016 (peça 9) , encaminhado para o endereço encontrado na base de dados da Receita Federal do Brasil (peça 4) , recebido em 28/12/2016, por Camila dos Santos Lima, conforme AR de peça 10.
Em resposta ao ofício encaminhado ao responsável Hidelfonso Vitório do Santos, sua filha informa que ele faleceu em 11 de dezembro de 2015, e envia cópia de certidão de óbito (peça 18, p. 1-2) .
Transcorrido o prazo regimental, o responsável José Carneiro Rios permaneceu silente, devendo ser considerado revel, nos termos do art. 12, §3º, da Lei 8.443/1992.
Em face da notícia do falecimento do responsável Hidelfonso Vitório dos Santos, na instrução de peça 21, foi proposta a realização de diligência, na forma reproduzida abaixo:
a) ao Serviço de Distribuição do 1° Grau - SECODI do Tribunal de Justiça do Estado da Bahia para que verifique a existência de Processo de Inventário em nome do Sr. Hidelfonso Vitório dos Santos (CPF XXX.710.815-XX) , e, em caso positivo fornecesse a esta SECEX/BA a cópia da certidão de óbito, a qualificação do Inventariante, a relação de herdeiros e legatários e a cópia da Sentença de Partilha no caso de já haver ocorrido;
b) aos Ofícios do Registro de Imóveis, Títulos e Documentos e Pessoas Jurídicas das Comarcas de Pé de Serra/BA e Feira de Santana/BA, para que informe sobre a existência de Processo de Inventário de bens do Sr. Hidelfonso Vitório dos Santos (CPF XXX.710.815-XX) , ex-prefeito do município de Pé de Serra/BA no período de 2009/2012 e 2013/2016, tramitando naquelas Comarcas, com o nome e CPF do inventariante ou, se já concluído, encaminhe cópia da declaração de bens, com a correspondente avaliação judicial, bem como a sentença de partilha.
As diligências foram realizadas por intermédio dos ofícios a seguir identificados:
Ao Juiz Diretor da Vara do Ofício de Registro de Imóveis e de Títulos e Documentos do Tribunal de Justiça do Estado da Bahia, no município de Pé de Serra/BA: Ofício 2000/2017-TCU/SECEX-BA, de 19/7/2017 (peça 23) , recebido em 6/8/2017, conforme AR de peça 29;
Ao Juiz Distribuidor do Serviço de Distribuição do 1º Grau - SECODI, do Tribunal de Justiça do Estado da Bahia, em Salvador/BA: Ofício 2001/2017-TCU/SECEX-BA, de 19/7/2017 (peça 24) , recebido em 7/8/2017, conforme AR de peça 26;
Ao Juiz de Direito do Ofício do registro de títulos e documentos e pessoas jurídicas de Feira de Santana/BA:  Ofício 2005/2017-TCU/SECEX-BA, de 19/7/2017 (peça 25) , recebido em 4/8/2017, conforme AR de peça 27;
Ao Juiz de Direito do Ofício de Registro de Títulos e documentos e pessoas jurídicas de Feira de Santana/BA: Ofício 2443/2017-TCU/SECEX-BA, de 1/9/2017 (peça 31) , recebido em 19/9/2017 (peça 32) ;
Ao Titular do Cartório da 1ª Vara de Família e Sucessões do Tribunal de Justiça do Estado da Bahia, em Feira de Santana/BA: Ofício 3283/2017-TCU/SECEX-BA, de 21/11/2017 (peça 35) , recebido em 30/11/2017, conforme AR de peça 36; e
Ao Titular do Cartório da 1ª Vara de Família e Sucessões do Tribunal de Justiça do Estado da Bahia, em Feira de Santana/BA:  Ofício 0050/2018-TCU/SECEX-BA, de 16/1/2018 (peça 37) , recebido em 29/1/2018, conforme AR de peça 38.
Responderam às diligências a Secodi (peça 28) , a Comarca de Riachão do Jacuípe/BA  Vara dos Feitos Rel. às Relações de Consumo, Cíveis e Comerciais, Registros Públicos e Fazenda Pública (peça 30) , e a Comarca de Feira de Santana - BA da Vara de Registros Públicos e Acidentes de Trabalho (peças 33 e 34) .
ANÁLISE DOS PRESSUPOSTOS DE PROCEDIBILIDADE DA IN/TCU 71/2012
Avaliação de Viabilidade do Exercício do Contraditório e Ampla Defesa
Verifica-se que não houve o transcurso de mais de dez anos desde o fato gerador sem que tenha havido a notificação dos responsáveis pela autoridade administrativa federal competente (art. 6º, inciso II, c/c art. 19, da IN/TCU 71/2012, modificada pela IN/TCU 76/2016) , uma vez que o fato gerador da irregularidade sancionada ocorreu em 30/7/2009, e os responsáveis foram notificados da irregularidade, na forma abaixo:
José Carneiro Rios: em 26/7/2015, por intermédio do Ofício 4681/CGPC/DEFNAS/SNAS/MDS (peça 1, p. 28-29) , e em 13/8/2015, por intermédio do Edital 471/2015, publicado em 13/8/2015 (peça 1, p. 62) ; e
Hidelfonso Vitório dos Santos: em 28/9/2009, por intermédio do Ofício 7365/CGPC/DEFNAS/SNAS/MDS (peça 1, p. 18-19) , recebido em 13/11/2009, conforme AR de peça 1, p. 24; e em 26/6/2015, por intermédio do Ofício 4680/CGPC/DEFNAS/SNAS/MDS (peça 1, p. 66-67) .
Valor de Constituição da TCE 	
Verifica-se, ainda, que o valor atualizado do débito apurado (sem juros) , em 1º/1/2017, é de R 330.928,43, portanto, superior ao limite mínimo de R$ 100.000,00, na forma estabelecida nos arts. 6º, inciso I, e 19, da IN/TCU 71/2012, modificada pela IN/TCU 76/2016.
OUTROS PROCESSOS/DÉBITOS NOS SISTEMAS DO TCU COM OS MESMOS RESPONSÁVEIS
Informa-se que foram encontrados processos no Tribunal com um dos responsáveis nos sistemas corporativos do TCU:
	Hidelfonso Vitório dos Santos
	Processo 002.820/2003-0 - REPR, Encerrado, REPRESENTAÇÃO REFERENTE A SUPOSTAS IRREGULARIDADES NA APLICAÇÃO DE RECURSOS DO FUNDEF NO MUNICIPIO DE PÉ DE SERRA - BA

		Processo 029.162/2013-0 - TCE, Encerrado, TCE CONTRA O SENHOR HILDEFONSO VITORIO DOS SANTOS - MOTIVO: NÃO COMPROVAÇÃO DA APLICAÇÃO DOS RECURSOS DO CONVÊNIO N° 2172/2000 (SIAFI Nº409382) - FNS/MS, (PROCESSO ORIGINAL N° 25000.174067/2012-52 

		Processo 029.161/2013-4 - TCE, Encerrado, TCE CONTRA O SENHOR SATURNINO VIEIRA DE SANTANA E HILDEFONSO VITORIO DOS SANTOS - MOTIVO: NÃO COMPROVAÇÃO DA APLICAÇÃO DOS RECURSOS DO CONVÊNIO N° 60587/1999 (SIAFI Nº375993 - FNDE/MEC (PROCESSO ORIGINAL N° 23034.001044/2013-98) 

		Processo 016.521/2016-1 - CBEX, Encerrado, Cobrança Executiva de débito originária do AC-2287-11/2016-1C, referente ao TC Processo 029.161/2013-4	

A tomada de contas especial está, assim, devidamente constituída e em condição de ser instruída.
EXAME TÉCNICO
Passa-se à análise das respostas às diligências e dos demais elementos constantes dos autos.
A Chefe da Seção de Controle e Distribuição Cível - Secodi informa que não foi encontrado nenhum processo referente à ação sucessória em nome de Hidelfonso Vitório dos Santos (peça 29) ; a Comarca de Riachão do Jacuípe/BA - Vara Dos Feitos Rel. às Relações de Consumo, Cíveis e Comerciais, Registros Públicos e Fazenda Pública informa que inexiste processo de inventário do de cujus  (peça 30) ¸ e a Comarca de Feria de Santana/BA - Vara de Registros Públicos e Acidentes de Trabalho informa que não tem competência para processar ações de inventário (peças 33 e 34) . Quanto a esta última, as diligências foram feitas ao Juiz de Direito do Ofício de Registro de Títulos e Documentos e Pessoas Jurídicas de Feira de Santana/BA (peças 25 e 31) , e ao Cartório da 1ª Vara de Família e Sucessões do TJ/BA, Feira de Santana/BA (peças 35 e 37) , as quais não foram respondidas.
O ex-Prefeito Hidelfonso Vitório dos Santos foi citado solidariamente com o Prefeito gestor dos recursos à época, José Carneiro Rios, em face da omissão no dever de prestar contas dos recursos repassados pelo FNAS, no exercício de 2008, ao município de Pé de Serra/BA. O segundo foi o responsável pela gestão dos recursos, e ao primeiro incumbiu o dever de prestar contas, uma vez que o prazo final ocorreu na sua gestão, em consonância com o disposto na Súmula TCU 230 e no Acórdão 4397/2009-TCU-Primeira Câmara, Relator Ministro Augusto Nardes.
Há evidências nos autos (peça 1, p. 66) que o ex-gestor Hidelfonso Vitório dos Santos não detinha as condições materiais mínimas necessárias para o preenchimento eletrônico das informações no Demonstrativo Sintético Anual da Execução Físico-Financeira, no SUASWeb. Adiciona-se que, na resposta à citação, a filha do falecido informa que o Prefeito antecessor não prestou contas e não realizou o processo de transmissão de governo, de forma que impediu o sucessor de prestar as contas dos gastos realizados (peça 18, p. 1) .
Além disso, ao Sr. Hidelfonso Vitório dos Santos recai apenas o dever legal de prestar contas, cujo descumprimento, sem justificativa plausível, ensejaria o julgamento irregular de suas contas e aplicação de multa, tendo em vista que ele não foi o gestor dos recursos. Este entendimento encontra respaldo nos Acórdão 4461/2020-TCU-Primeira Câmara, Relator Ministro Substituto Augusto Sherman, 3871/2019-Segunda Câmara, Relator Marcos Bemquerer, 2850/2018-Segunda Câmara, Relator Ministro Augusto Nardes e 6402/2015-Segunda Câmara, Relatora Ministra Ana Arraes.
A respeito da penalidade, o art. 5º, inciso XLV, da CF/88 estabelece que 'nenhuma pena passará da pessoa do condenado, podendo a obrigação de reparar o dano e a decretação de perdimento de bens ser, nos termos da lei, estendidas aos sucessores e contra eles executadas, até o limite do valor do patrimônio transferido'.
Do disposto acima, verifica-se a intransmissibilidade da pena. Assim, considerando que Hidelfonso Vitório dos Santos faleceu em 2015, antes da sua citação, entende-se que ele deve ser excluído do polo passivo desta tomada de contas especial. Em primeiro lugar, a citação não deve ser considerada válida, porquanto foi realizada após o falecimento. Em segundo lugar, não existe débito a ser imputado a ele, tendo em vista que ele não foi o gestor dos recursos e, por último, cessada a personalidade civil, não há que se falar em penalidade. 
Quanto ao gestor dos recursos, José Carneiro Rios, o qual deveria ter comprovado a boa e regular aplicação dos recursos mediante a oferta de serviços socioassistenciais com os recursos recebidos pelo FNAS, em 2008, bem como com a apresentação de documentos comprobatórios idôneos, a exemplo de notas fiscais, recibos, faturas, extratos bancários e comprovantes de pagamentos (cheques ou transferências eletrônicas) , regularmente citado (parágrafo décimo, alínea 'b', desta instrução) , optou pelo silencio, conforme delineado na sequência. 
 Da revelia do responsável 
Da validade das notificações 
Preliminarmente, cumpre tecer breves considerações sobre a forma como são realizadas as comunicações processuais no TCU. A esse respeito, destacam-se o art. 179, do Regimento Interno do TCU (Resolução 155, de 4/12/2002) e os arts.  3º e 4º, inciso III, § 1º, da Resolução TCU 170, de 30 de junho de 2004, in verbis:
Art. 179. A citação, a audiência ou a notificação, bem como a comunicação de diligência, farseão:
I - mediante ciência da parte, efetivada por servidor designado, por meio eletrônico, fac-símile, telegrama ou qualquer outra forma, desde que fique confirmada inequivocamente a entrega da comunicação ao destinatário;
II - mediante carta registrada, com aviso de recebimento que comprove a entrega no endereço do destinatário;
III - por edital publicado no Diário Oficial da União, quando o seu destinatário não for localizado
 (...) 
Art. 3º As comunicações serão dirigidas ao responsável, ou ao interessado, ou ao dirigente de órgão ou entidade, ou ao representante legal ou ao procurador constituído nos autos, com poderes expressos no mandato para esse fim, por meio de:
I - correio eletrônico, fac-símile ou telegrama;
II - servidor designado;
III - carta registrada, com aviso de recebimento;
IV - edital publicado no Diário Oficial da União, quando o seu destinatário não for localizado, nas hipóteses em que seja necessário o exercício de defesa'.
Art. 4º. Consideram-se entregues as comunicações:
 I - efetivadas conforme disposto nos incisos I e II do artigo anterior, mediante confirmação da ciência do destinatário;
II - realizadas na forma prevista no inciso III do artigo anterior, com o retorno do aviso de recebimento, entregue comprovadamente no endereço do destinatário;
III - na data de publicação do edital no Diário Oficial da União, quando realizadas na forma prevista no inciso IV do artigo anterior.
§ 1º O endereço do destinatário deverá ser previamente confirmado mediante consulta aos sistemas disponíveis ao Tribunal ou a outros meios de informação, a qual deverá ser juntada ao respectivo processo.
 (...) 
Bem se vê, portanto, que a validade da citação via postal não depende de que o aviso de recebimento seja assinado pelo próprio destinatário da comunicação, o que dispensa, no caso em tela, a entrega do AR em 'mãos próprias'. A exigência da norma é no sentido de o Tribunal verificar se a correspondência foi entregue no endereço correto, residindo aqui a necessidade de certeza inequívoca. 
Não é outra a orientação da jurisprudência do TCU, conforme se verifica dos julgados a seguir transcritos:
São válidas as comunicações processuais entregues, mediante carta registrada, no endereço correto do responsável, não havendo necessidade de que o recebimento seja feito por ele próprio (Acórdão 3648/2013-TCU-Segunda Câmara, Relator Ministro JOSÉ JORGE) ;
É prescindível a entrega pessoal das comunicações pelo TCU, razão pela qual não há necessidade de que o aviso de recebimento seja assinado pelo próprio destinatário. Entregandose a correspondência no endereço correto do destinatário, presume-se o recebimento da citação (Acórdão 1019/2008-TCU-Plenário, Relator Ministro BENJAMIN ZYMLER) ;
As comunicações do TCU, inclusive as citações, deverão ser realizadas mediante Aviso de Recebimento - AR, via Empresa Brasileira de Correios e Telégrafos, bastando para sua validade que se demonstre que a correspondência foi entregue no endereço correto (Acórdão 1526/2007-TCU-Plenário, Relator Ministro AROLDO CEDRAZ) .
A validade do critério de comunicação processual do TCU foi referendada pelo Supremo Tribunal Federal, nos termos do julgamento do MS-AgR 25.816/DF, por meio do qual se afirmou a desnecessidade da ciência pessoal do interessado, entendendo-se suficiente a comprovação da entrega do 'AR' no endereço do destinatário:
EMENTA: AGRAVO REGIMENTAL. MANDADO DE SEGURANÇA. DESNECESSIDADE DE INTIMAÇÃO PESSOAL DAS DECISÕES DO TRIBUNAL DE CONTAS DA UNIÃO. ART. 179 DO REGIMENTO INTERNO DO TCU. INTIMAÇÃO DO ATO IMPUGNADO POR CARTA REGISTRADA, INICIADO O PRAZO DO ART. 18 DA LEI nº 1.533/51 DA DATA CONSTANTE DO AVISO DE RECEBIMENTO. DECADÊNCIA RECONHECIDA. AGRAVO IMPROVIDO.
O envio de carta registrada com aviso de recebimento está expressamente enumerado entre os meios de comunicação de que dispõe o Tribunal de Contas da União para proceder às suas intimações.
O inciso II do art. 179 do Regimento Interno do TCU é claro ao exigir apenas a comprovação da entrega no endereço do destinatário, bastando o aviso de recebimento simples.
No caso vertente, a citação do responsável se deu em endereço proveniente de pesquisas de endereços realizadas pelo TCU (vide parágrafo 10) . A entrega do ofício citatório no endereço ficou comprovada.
Nos processos do TCU, a revelia não leva à presunção de que seriam verdadeiras todas as imputações levantadas contra os responsáveis, diferentemente do que ocorre no processo civil, em que a revelia do réu opera a presunção da verdade dos fatos narrados pelo autor. Dessa forma, a avaliação da responsabilidade do agente não pode prescindir da prova existente no processo ou para ele carreada. 
Ao não apresentar sua defesa, o responsável deixou de produzir prova da regular aplicação dos recursos sob sua responsabilidade, em afronta às normas que impõem aos gestores públicos a obrigação legal de, sempre que demandados pelos órgãos de controle, apresentar os documentos que demonstrem a correta utilização das verbas públicas, a exemplo do contido no art. 93, do Decreto-Lei 200/67: 'Quem quer que utilize dinheiros públicos terá de justificar seu bom e regular emprego na conformidade das leis, regulamentos e normas emanadas das autoridades administrativas competentes.' 
Mesmo as alegações de defesa não sendo apresentadas, considerando o princípio da verdade real que rege esta Corte, procurou-se buscar, em manifestações dos responsáveis na fase interna desta Tomada de Contas Especial, se havia algum argumento que pudesse ser aproveitado a seu favor. No entanto, o responsável não se manifestou na fase interna, não havendo, assim, nenhum argumento que possa vir a ser analisado e posteriormente servir para afastar as irregularidades apontadas.
Vale ressaltar que a pretensão punitiva do TCU, conforme Acórdão 1441/2016-TCU-Plenário, que uniformizou a jurisprudência acerca dessa questão, subordina-se ao prazo geral de prescrição indicado no art. 205, do Código Civil, que é de 10 anos, contado da data de ocorrência da irregularidade sancionada, nos termos do art. 189, do Código Civil, sendo este prazo interrompido pelo ato que ordenar a citação, a audiência ou a oitiva do responsável. 
Em se tratando de processo em que a parte interessada não se manifestou acerca das irregularidades imputadas, não há elementos para que se possa efetivamente aferir e reconhecer a ocorrência de boa-fé na conduta do responsável, podendo este Tribunal, desde logo, proferir o julgamento de mérito pela irregularidade das contas, nos termos dos §§ 2º e 6º do art. 202 do Regimento Interno do TCU. (Acórdão 2064/2011-TCU-Primeira Câmara (relator: Ubiratan Aguiar) , 6.182/2011-TCU-1a Câmara (relator: Weber de Oliveira) , 4.072/2010-TCU-1a Câmara (Relator: Valmir Campelo) , 1.189/2009-TCU-1a Câmara (Relator: Marcos Bemquerer) , 731/2008-TCU-Plenário (Relator: Aroldo Cedraz) .
Dessa forma, o responsável José Carneiro Rios deve ser considerado revel, nos termos do art.  12, §3º, da Lei 8.443/1992, devendo as contas serem julgadas irregulares, condenando-o ao pagamento do débito apurado e aplicando-lhe a multa prevista no art. 57, da Lei 8.443/1992.
Registre-se, ainda, por oportuno, que a citação do responsável acima ocorreu pelo valor e data dos repasses. A adoção do parâmetro em questão guarda consonância com o disposto no art. 9º, inciso I, da IN/TCU 71/2012, o qual estabelece que a atualização monetária e os juros moratórios incidentes sobre o débito devem ser calculados da data do crédito na conta bancária específica, quando conhecida, ou da data do repasse dos recursos - no caso de omissão no dever de prestar contas (...) '.
Por fim, registre-se que, no caso em exame, não ocorreu a prescrição da pretensão punitiva, uma vez que omissão da prestação de contas ocorreu em 30/7/2009, e o ato de ordenação da citação ocorreu em 8/12/2016 (peça 7) .
CONCLUSÃO
A partir da análise promovida na seção 'Exame Técnico', cabe propor a exclusão do responsável Hidelfonso Vitório dos Santos (CPF XXX.710.815-XX) , ex-Prefeito de Pé de Serra/BA, gestões 2009-2012, 2013-2016, devido ao fato de a citação ter ocorrido após o seu falecimento, e inexistir débito a ser a ele imputado, uma vez que ele não foi o gestor dos recursos, e não haver indícios, nos autos, de que o seu antecessor deixou as condições materiais mínimas para que ele prestasse as devidas contas.
Cabe ainda propor que o responsável José Carneiro Rios seja considerado revel, para todos os efeitos legais, dando-se prosseguimento ao processo, nos termos do art. 12, § 3º, da Lei 8.4443/1992.
Verifica-se que não ocorreu a prescrição da pretensão punitiva.
Considerando que não há nos autos elementos que permitam aferir e reconhecer a boa-fé do responsável José Dias Carneiro, as contas devem ser julgadas irregulares desde logo, imputando débito ao responsável e aplicação de multa.
PROPOSTA DE ENCAMINHAMENTO
Diante do exposto, submetemos os autos à consideração superior, propondo ao Tribunal:
excluir do rol de responsáveis Hidelfonso Vitório dos Santos (CPF XXX.710.815-XX) , ex-Prefeito de Pé de Serra/BA, gestões 2009-2012, 2013-2016;
considerar revel o responsável José Carneiro Rios (CPF XXX.178.705-XX) , ex-Prefeito, gestão 2005-2008, para todos os efeitos, dando-se prosseguimento ao processo, com fulcro no art. 12, § 3º, da Lei n. 8.443/92;
julgar irregulares, nos termos dos arts. 1º, inciso I, 16, inciso III, alínea 'a', da Lei 8.443/1992, c/c os arts. 19, parágrafo único, e 23, inciso III, da mesma Lei, e com arts. 1º, inciso I, 209, inciso I,  210, § 3º, e 214, inciso III, do Regimento Interno/TCU, as contas do José Carneiro Rios (CPF XXX.178.705-XX) , ex-Prefeito, gestão 2005-2008, condenando-o ao pagamento das importâncias a seguir especificadas, atualizadas monetariamente e acrescidas dos juros de mora, calculadas a partir das datas discriminadas até a data do efetiva quitação do débito, fixando-lhe o prazo de quinze dias, para que comprove, perante o Tribunal, o recolhimento das referidas quantias aos cofres do Fundo Nacional de Assistência Social, nos termos do art. 23, inciso III, alínea 'a', da citada lei:
Débito relacionado ao responsável José Carneiro Rios 
	VALOR ORIGINAL (R$) 
	DATA DA OCORRÊNCIA

	458,33
	22/02/2008

	458,33
	17/03/2008

	458,33
	14/04/2008

	458,33
	09/05/2008

	458,33
	09/06/2008

	458,33
	03/07/2008

	458,33
	11/08/2008

	458,33
	10/09/2008

	VALOR ORIGINAL (R$) 
	DATA DA OCORRÊNCIA

	458,33
	15/10/2008

	458,33
	03/12/2008

	458,33
	10/12/2008

	4.500,00
	19/02/2008

	4.500,00
	14/03/2008

	4.500,00
	08/04/2008

	4.500,00
	12/05/2008

	4.500,00
	06/06/2008

	4.500,00
	01/07/2008

	4.500,00
	12/08/2008

	4.500,00
	04/09/2008

	4.500,00
	17/10/2008

	4.500,00
	07/11/2008

	4.500,00
	19/12/2008

	1.625,00
	20/02/2008

	1.625,00
	18/03/2008

	1.625,00
	14/04/2008

	1.625,00
	19/05/2008

	1.625,00
	11/06/2008

	1.625,00
	03/07/2008

	1.625,00
	14/08/2008

	1.625,00
	09/09/2008

	1.625,00
	10/10/2008

	1.625,00
	07/11/2008

	1.625,00
	10/12/2008

	8.780,00
	21/02/2008

	8.780,00
	20/03/2008

	8.560,00
	18/04/2008

	8.480,00
	15/05/2008

	10.020,00
	11/06/2008

	12.320,00
	01/07/2008

	12.800,00
	15/08/2008

	12.840,00
	10/09/2008

	12.600,00
	13/10/2008

	12.160,00
	12/11/2008

	16.000,00
	22/12/2008

Valor atualizado (com juros) , até 20/11/2020: R$ 552.506,10
aplicar a José Carneiro Rios (CPF XXX.178.705-XX) , ex-Prefeito, gestão 2005-2008, a multa prevista no art. 57, da Lei 8.443/92, c/c o art. 267, do RI/TCU, fixando-lhe o prazo de quinze dias, a contar da notificação, para que comprove, perante o Tribunal (art. 214, III, a, do Regimento Interno do TCU) , o recolhimento da dívida aos cofres do Tesouro Nacional, atualizada monetariamente desde a data do acórdão que vier a ser proferido por este Tribunal até a do efetivo recolhimento, se pagas após o vencimento, na forma da legislação em vigor;
autorizar, desde logo, a cobrança judicial das dívidas, caso não atendidas as notificações, na forma do disposto no art. 28, inciso II, da Lei nº 8.443/92;
autorizar também, desde logo, se requerido, com fundamento no art. 26, da Lei 8.443, de 1992 c/c o art. 217, §§ 1º e 2º do Regimento Interno, o parcelamento das dívidas em até 36 parcelas, incidindo sobre cada parcela, corrigida monetariamente, os correspondentes acréscimos legais fixando- lhe o prazo de quinze dias, a contar do recebimento da notificação, para comprovar perante o Tribunal o recolhimento da primeira parcela, e de trinta dias, a contar da parcela anterior, para comprovar os recolhimentos das demais parcelas, devendo incidir sobre cada valor mensal, atualizado monetariamente, os juros de mora devidos, no caso do débito, na forma prevista na legislação em vigor, alertando os responsáveis de que a falta de comprovação do recolhimento de qualquer parcela importará o vencimento antecipado do saldo devedor, nos termos do § 2º do art. 217 do Regimento Interno deste Tribunal;
enviar cópia do Acórdão que vier a ser proferido ao Ministério da Cidadania e ao responsável, para ciência, informando que a presente deliberação, acompanhada do Relatório e do Voto que a fundamenta, está disponível para a consulta no endereço www.tcu.gov.br/acordaos, além de esclarecer que, caso requerido, o TCU poderá fornecer sem custos as correspondentes cópias, de forma impressa."
O Ministério Público junto ao TCU, neste feito representado pelo Procurador Rodrigo Medeiros de Lime, manifestou-se nos seguintes termos (peça 28) :
"Diante dos elementos constantes dos autos, este representante do Ministério Público de Contas da União manifesta-se de acordo com a proposta oferecida pela SecexTCE, em pareceres uniformes (peças 39-41) , com singelos ajustes na proposta de encaminhamento, conforme segue.
Entendemos ser necessário alterar o fundamento do julgamento pela irregularidade das contas do Sr. José Carneiro Rios (letra 'c' do parágrafo 44 da instrução à peça 39, p. 10) , de modo que se substitua a alínea 'a' do inciso III do art. 16 da Lei 8.443/1992, conforme sugerido na instrução, pelas alíneas 'b' e 'c', tendo em vista que ele não era responsável por apresentar a prestação de contas e sim pela gestão dos recursos.
Ademais, em adição à proposta da unidade técnica de envio da deliberação que vier a ser proferida pelo TCU ao Ministério da Cidadania e ao Sr. José Carneiro Rios (letra 'g' do parágrafo 44 da instrução à peça 39, p. 11) , sugerimos encaminhar cópia da decisão também ao Município de Pé de Serra/BA e à Sra. Joana Angélica Souza dos Santos, filha do Sr. Hidelfonso Vitório dos Santos, que assinou o expediente à peça 18".
É o relatório.

não há.

Procurador Rodrigo Medeiros de Lima.

TOMADA DE CONTAS ESPECIAL. FUNDO NACIONAL DE ASSISTÊNCIA SOCIAL - FNAS. OMISSÃO DO DEVER DE PRESTAR CONTAS DOS RECURSOS DESTINADOS AO COFINANCIAMENTO DOS SERVIÇOS DE PROTEÇÃO SOCIAL BÁSICA (PSB) E PROTEÇÃO SOCIAL ESPECIAL (PSE), AMBOS INTEGRANTES DO SISTEMA ÚNICO DE ASSISTÊNCIA SOCIAL/SUAS, DURANTE O EXERCÍCIO DE 2008 NO MUNICÍPIO DE PÉ DE SERRA/BA. CITAÇÃO SOLIDÁRIA. FALECIMENTO DE RESPONSÁVEL ANTES DA CITAÇÃO REVELIA DE OUTRO RESPONSÁVEL. EXCLUSÃO DO ROL DE RESPONSÁVEIS DO FALECIDO. CONTAS IRREGULARES. DÉBITO. MULTA.

TOMADA DE CONTAS ESPECIAL (TCE)

Secretaria de Controle Externo de Tomada de Contas Especial (SecexTCE).

Cuidam os autos de Tomada de Contas Especial instaurada pelo Fundo Nacional de Assistência Social - FNAS, em desfavor do Sr. José Carneiro Rios e do Sr. Hidelfonso Vitório dos Santos, ex-Prefeitos de Pé de Serra/BA (gestões 2005/2008 e 2009/2012-2013/2016, respectivamente) , em face da omissão do dever de prestar contas dos recursos destinados ao cofinanciamento dos Serviços de Proteção Social Básica (PSB) e Proteção Social Especial (PSE) , ambos integrantes do Sistema Único de Assistência Social/SUAS, durante o exercício de 2008.
Os recursos do FNAS destinados ao Município de Pé de Serra/BA, no exercício de 2008, estimados em R$ 450.759,96, foram repassados no montante de R$ 195.756,63, conforme Demonstrativo de Repasses SUASWEB (peça 1, p. 10-17) , dos quais R$ 5.041,63 relativos ao Piso Básico Variável - PBV, R$ 49.500,00 ao Piso Básico Fixo - PBF, R$ 17.875,00 à Proteção Social Básica Bolsa Agente Jovem - PSB BAJ, R$ 107.340,00 ao Piso de Erradicação do Trabalho Infantil Serviços Socioeducativos - PETI SSE, e R$ 16.000,00 ao Piso Variável da Média Complexidade - PVMC.
No âmbito do TCU, a instrução inicial (peça 5) , elaborada pela então Secretária de Controle Externo no Estado da Bahia (Secex/BA) , concluiu pela necessidade de realização de citação do Sr. José Carneiro Rios, ex-Prefeito (gestão 2005/2008) , solidariamente com o Sr. Hidelfonso Vitório dos Santos, ex-Prefeito (gestão 2009/2012 e 2013/2016) , pela omissão do dever de prestar contas dos recursos recebidos do FNAS durante o exercício de 2008.
Os responsáveis foram regularmente citados (peças 10 e 17) .
O responsável José Carneiro Rios permaneceu silente. 
Em resposta ao ofício encaminhado ao responsável Hidelfonso Vitório do Santos, sua filha informou que ele faleceu em 11 de dezembro de 2015, e enviou cópia de certidão de óbito (peça 18, p. 1-2) .
Em sua derradeira instrução (peças 39-41) , a Secretária de Controle Externo de Tomada de Contas Especial (SecexTCE) propõe:
excluir do rol de responsáveis o Sr. Hidelfonso Vitório dos Santos; e
julgar irregulares as contas do Sr. José Dias Carneiro, condenando-o ao ressarcimento da integralidade do débito apurado, bem como aplicar-lhe a multa legal.
O Ministério Público junto ao TCU concordou com a proposta da unidade instrutiva, com singelos reparos quanto a fundamentação do julgamento pela irregularidade das contas do Sr. José Carneiro Rios, de modo que se substitua a alínea "a" do inciso III do art. 16 da Lei 8.443/1992, conforme sugerido na instrução, pelas alíneas "b" e "c", tendo em vista que ele não era responsável por apresentar a prestação de contas e sim pela gestão dos recursos, bem como estender o envio da deliberação que vier a ser proferida pelo TCU ao Município de Pé de Serra/BA e à Sra. Joana Angélica Souza dos Santos, filha do Sr. Hidelfonso Vitório dos Santos, que assinou o expediente à peça 18.
Acolho o encaminhamento proposto pela unidade técnica, com o ajuste alvitrado pelo representante do Parquet especial, cuja análise adoto como parte das minhas razões de decidir.
O ex-Prefeito Hidelfonso Vitório dos Santos foi citado solidariamente com o Prefeito gestor dos recursos à época, José Carneiro Rios, em face da omissão no dever de prestar contas dos recursos repassados pelo FNAS, no exercício de 2008, ao Município de Pé de Serra/BA. O segundo foi o responsável pela gestão dos recursos, e ao primeiro incumbiu o dever de prestar contas, uma vez que o prazo final ocorreu na sua gestão.
Ante a informação do falecimento do Hidelfonso Vitório dos Santos antes de sua citação por esta Corte, a Chefe da Seção de Controle e Distribuição Cível - Secodi informou que não foi encontrado nenhum processo referente à ação sucessória em nome de Hidelfonso Vitório dos Santos (peça 28) . Em resposta às diligências, a Comarca de Riachão do Jacuípe/BA - Vara Dos Feitos Rel. às Relações de Consumo, Cíveis e Comerciais, Registros Públicos e Fazenda Pública informou que inexiste processo de inventário do de cujus  (peça 30) ¸ e a Comarca de Feira de Santana/BA - Vara de Registros Públicos e Acidentes de Trabalho informou que não tem competência para processar ações de inventário (peças 33 e 34) .
Registro que as diligências direcionadas ao Cartório da 1ª Vara de Família e Sucessões do TJ/BA, Feira de Santana/BA (peças 35 e 37) sobre a existência e demais informações acerca de Processo de Inventário de bens do Sr. Hidelfonso Vitório dos Santos, não foram respondidas.
Observo que há evidências nos autos (peça 1, p. 66) que o ex-gestor Hidelfonso Vitório dos Santos não detinha as condições materiais mínimas necessárias para o preenchimento eletrônico das informações no Demonstrativo Sintético Anual da Execução Físico-Financeira, no SUASWeb. Adiciona-se que, na resposta à citação, a filha do falecido informa que o Prefeito antecessor não prestou contas e não realizou o processo de transmissão de governo, de forma que impediu o sucessor de prestar as contas dos gastos realizados (peça 18, p. 1) .
Com relação à responsabilização do Sr. Hidelfonso Vitório dos Santos, recairia apenas o dever legal de prestar contas, cujo descumprimento, sem justificativa plausível, ensejaria o julgamento irregular de suas contas e aplicação de multa, tendo em vista que ele não foi o gestor dos recursos. Este entendimento encontra respaldo no Acórdão da Primeira Câmara 4461/2020, de minha relatoria; e nos Acórdãos da Segunda Câmara 3871/2019, Relator Marcos Bemquerer, 2850/2018, Relator Ministro Augusto Nardes e 6402/2015, Relatora Ministra Ana Arraes.
A respeito de eventual penalidade atribuída ao responsável, o art. 5º, inciso XLV, da CF/88 estabelece que "nenhuma pena passará da pessoa do condenado, podendo a obrigação de reparar o dano e a decretação de perdimento de bens ser, nos termos da lei, estendidas aos sucessores e contra eles executadas, até o limite do valor do patrimônio transferido".
Dessa forma, verifica-se a intransmissibilidade da pena. Assim, considerando que o ex-Prefeito faleceu em 2015, antes da sua citação, entende-se que ele deve ser excluído do polo passivo desta tomada de contas especial. Em primeiro lugar, a citação não deve ser considerada válida, porquanto foi realizada após o falecimento. Em segundo lugar, não existe débito a ser imputado a ele, em razão de que ele não foi o gestor dos recursos e, por último, cessada a personalidade civil, não há que se falar em penalidade.
Quanto ao gestor dos recursos, o ex-Prefeito José Carneiro Rios, o qual deveria ter comprovado a boa e regular aplicação dos recursos mediante a oferta de serviços socioassistenciais com os recursos recebidos pelo FNAS, em 2008, bem como com a apresentação de documentos comprobatórios idôneos, a exemplo de notas fiscais, recibos, faturas, extratos bancários e comprovantes de pagamentos (cheques ou transferências eletrônicas) , regularmente citado, optou pelo silêncio, conforme delineado na sequência.
Desse modo, ante à revelia do responsável, o Sr. José Carneiro Rios deve ter as suas contas julgadas irregulares, com a imputação do débito atualizado monetariamente e acrescido de juros de mora, com a aplicação da multa prevista no art. 57 da Lei 8.443/1992.
Apropriado, ainda, nos termos do art. 16, § 3º, da Lei 8.443/92, c/c o § 7º do art. 209 do RI/TCU, dar ciência da deliberação à Procuradoria da República no Estado da Bahia para adoção das medidas que considere cabíveis.
Por fim, deixo de acolher a proposta da unidade instrutiva de autorizar o parcelamento das dívidas, desde já, por entender que essa medida somente deve ser adotada mediante solicitação das partes.
Ante o exposto, manifesto-me por que o Tribunal aprove o acórdão que ora submeto à deliberação deste Colegiado.
TCU, Sala das Sessões Ministro Luciano Brandão Alves de Souza, em 4 de maio de 2021.
AUGUSTO SHERMAN CAVALCANTI 
Relator